【裁判字號】    98,抗,96
【裁判日期】    980703
【裁判案由】    假處分
【裁判全文】
臺灣高等法院臺南分院民事裁定  98年度抗字第96號
抗告人  甲○○
        乙○○
        丙○○
                  19號
        丁○○
共  同
代理人  陳國瑞  律師
相對人  戊○○
抗告人因與相對人等間聲請假處分事件，對於中華民國98年3月2
0日臺灣嘉義地方法院98年度裁全字第345號裁定提起抗告，本院
裁定如下：
    主  文
原裁定廢棄。
相對人在第一審之聲請駁回。
聲請及抗告訴訟費用，均由相對人負擔。
    理  由
一、按「於爭執之法律關係，為防止發生重大之損害或避免急迫
    之危險或有其他相類之情形而有必要時，得聲請為定暫時狀
    態之處分。」民事訴訟法第538條第1項定有明文。次按「假
    處分，非因請求標的之現狀變更，有日後不能強制執行，或
    甚難執行之虞者，不得為之，民事訴訟法第532條第2項定有
    明文。所謂請求標的之現狀變更係指請求標的之物或權利，
    其從前存在之狀態，已有變更或將有變更而言。」（最高法
    院87年度台聲字第580號裁定意旨參照）
二、抗告意旨略以：
  (一)本件沒有暫予通行之必要：
    相對人戊○○所有之牛挑灣松梅小段1608號土地，早有兩條
    通路可對外通行，即對北可經過1611之2地號土地，往南亦
    有一條通道可對外通行，相對人戊○○所有土地並非與公路
    無適宜之聯絡，亦無通行困難以致不能為通常之使用之情形
    ，是相對人主張有通行權利受侵害之急迫情形致有定暫時狀
    態之必要，應與事實不符。
  (二)本件擔保金顯然不足供擔保：
    抗告人等早於相對人提起原法院97年朴簡字第208號確認通
    行權事件前即於系爭土地上興建房屋，並於相對人聲請假處
    分前完工，並非有現狀變更或將來有甚難執行之緊急情事，
    然原法院竟裁定應將房屋再次破壞，侵害人民財產權甚高；
    且房屋興建費用高達新台幣（下同）13萬6500元整，原裁定
    竟以1161之3地號土地（下稱系爭土地）於95年12月公告現
    值為每平方公尺2400元，及使用面積20.47平方公尺計算現
    值4萬9128元，完全未考量建物之價值，衡以本件通行權之
    主張，除經過土地外，尚有經過或拆除建物之必要，故原裁
    定顯忽略系爭建築物之價值，造成擔保不足而侵害抗告人等
    之財產權，且相對人聲請書並沒表明供擔保之意旨，原裁定
    竟然逕准予供擔保4萬9128元後予以假處分，顯然於法不符
    。
  (三)相對人就通行權之主張於法無據，自無暫予通行之必要：
    按最高法院82年度台上字第1078號判決：「民法第787條第2
    項關於鄰地通行權人應於通行必要範圍內，擇其周圍地損害
    最少之處所及方法為之規定，依誠信原則，於民法第789條
    第1項所定袋地通行權之情形，亦有其適用。」核相對人應
    採以最短聯外路線，即以直線方式對外通行，則1611之2或
    1607或1606之1或1606等土地均位於相對人與道路之間，竟
    主張以迂迴方式經過抗告人等所有土地，造成共有土地有三
    分之一無法建築使用，又抗告人等早就興建房屋於系爭土地
    上，耗資達13萬6500元，若相對人得通行系爭土地勢必將該
    房屋鏟除，造成抗告人等嚴重損失，顯然不符民法第787條
    規定。另最高法院85年台上字第1781號判例：「土地因與公
    路無適宜之聯絡，致不能為通常之使用者，土地所有人得通
    行周圍地以至公路，民法第787條第1項前段定有明文。其立
    法意旨在於調和土地相鄰之關係，以全其土地之利用，故明
    定周圍地所有人負有容忍通行之義務。惟如土地嗣後與公路
    已有適宜之聯絡，而能為通常之使用者，周圍地所有人自無
    須繼續容忍其通行，土地所有人不得再主張通行周圍地。」
    ；再按土地因與公路無適宜之聯絡，致不能為通常使用者，
    土地所有人得通行周圍地以至公路，固為民法第787條第1項
    前段所明定; 惟土地是否不能為通常使用，應斟酌土地之形
    狀、面積、位置及用途定之 (最高法院81年度台上字第2453
     號判決參照)。經查，相對人所有之牛挑灣松梅小段1608號
    土地，早有兩條通路可對外通行，業經鈞院勘驗甚明，並非
    與公路無適宜聯絡，亦無通行困難以致不能為通常之使用之
    情形，則抗告人等自無容忍其通行之必要。
三、經查，相對人主張其所有坐落嘉義縣朴子市○○段松梅小段
    1608地號土地，與抗告人等所共有坐落同段1611之3地號土
    地相毗連，相對人已對抗告人提起97年度朴簡字第208號確
    認通行權訴訟，為避免抗告人變更現狀或設置障礙物阻止通
    行，相對人始聲請裁定抗告人應將系爭土地如附圖所示Ａ部
    分（即系爭鐵皮屋）之障礙物除去，容忍債權人通行，並不
    得妨礙債權人通行各情，業據相對人提出現場照片、土地登
    記第二類謄本為證（原審卷第3頁至第8頁），並經原審依職
    權調閱上開97年度朴簡字第208號確認通行權卷宗核閱無誤
    ，為抗告人所不爭，上開事實，固堪信真正。
四、相對人主張「系爭土地之前係空地，伊之前均由該空地出入
    」云云，但為抗告人所否認，有關相對人主張通行權之系爭
    土地原使用情形如何？據抗告人於本院現場履勘時稱：「（
    鐵厝是何時搭建的？）我不確定，但我們之前就已經圍起來
    了，系爭土地上本來就有建物了，相對人從未通行系爭土地
    」、「（系爭土地於搭建鐵厝前是作何用途？）原來就是建
    物有複丈成果圖可證，我們是把舊建物拆掉改建的。」、「
    我們是在96年12月29日才發存證信函催告共有人拆除他們的
    房子，在97年才把房子拆掉。」（本院卷第51頁至第53頁）
    ；相對人則主張：「（1611之3號土地上原來有房子嗎？）
    否認，從原審法院複丈成果圖可以看出那裏是空地。」、「
    （但當初測量時該處有建物？）大約兩年前他們另案有訴訟
    ，因甲○○（抗告人）勝訴，人家就拆掉建物將土地還給他
    ，而且旁邊還有很寬的路。」（本院卷第53頁），並於本院
    勘驗現場時陳稱：「（目前蓋鐵厝的土地，以前作何用途？
    ）以前有3間舊屋，拆除後才搭鐵厝，不過左側以前留有3尺
    的通路（屋簷下）。」（本院卷第53頁、第82頁），綜合兩
    造之陳述，並參考原法院95年度朴簡字第53號確認通行權事
    件嘉義縣朴子地政事務所土地複丈成果圖所示，堪認抗告人
    所有之系爭土地原建有3間舊屋，抗告人於97年間拆除後重
    建鐵皮屋，相對人主張系爭土地原係「空地」，供伊通行，
    查與實際不符。
五、另依相對人與抗告人提出之現場照片所示，抗告人所有之系
    爭鐵皮屋，早於97年10月13日即以磚塊砌堆矮牆，並豎立鐵
    架圍起黑色牆網，再於98年3月4日動工搭建鐵柱及鐵皮，迄
    至98年4月4日前鐵皮屋已全部搭建完成，此有現場照片附卷
    可稽（原審卷第5頁至第6頁、本院卷第24頁照片編號3、第
    29頁、第30頁照片編號1、2），堪認抗告人自97年10月13日
    即已在系爭土地著手搭建鐵皮屋，係在相對人98年3月12日
    聲請假處分之前。依上事證，系爭土地上原建有抗告人共有
    之磚造平房，抗告人等拆除舊屋再行重新搭建鐵皮屋，係基
    於土地所有權之利用行為，並非故為妨礙相對人之通行權甚
    明。
六、本院現場履勘結果，相對人屋後左側坐落牛挑灣松梅小段16
    11-3號土地有一巷道面寬約1米可對外聯絡（本院卷第27頁
    照片編號3，勘驗時已無橫放木板門），抗告人（土地所有
    權人）表示「（抗告人是否同意讓相對人通行？）同意，他
    們已通行很多年了。」，此有勘驗筆錄在卷可稽（本院卷第
    81頁至第82頁），應無不得對外通行之情事，相對人顯無急
    迫之危險或有其他相類之情形。況相對人屋後右側牛挑灣松
    梅小段1608號土地目前為空地（本院卷第28頁照片編號1、2
    、3），土地所有權人即證人翁李秀花表示「（證人的鐵門
    （即本院卷第28頁照片紅色鐵門）平常有無關閉？）我如果
    在家就沒有關，如果外出或工作時就上鎖。」、「（你隔壁
    這塊地是否你的？）是的，我兒子不久就要回來搭鐵厝，目
    前我不反對相對人通行，但鐵厝搭好後就沒有辦法讓他通行
    了。」（本院卷第82頁至第83頁），在證人翁李秀花未外出
    關門之際及將來搭建鐵厝之前，亦可供相對人對外通行。至
    於相對人主張「目前通行之小巷（指抗告人所有，第27頁照
    片編號3巷道部分），面寬不及1米，平常雖可通行，但如有
    婚喪喜慶，車子無法進入，人也無法運出。」，惟此面寬不
    及1米之鄉間小巷，為農村普遍存在之環境，並非抗告人重
    建鐵皮屋後所造成，相對人此部分主張，亦無理由。
七、綜上所述，抗告人將系爭土地上原有舊屋拆除後重建鐵皮屋
    ，係基於土地所有權之利用行為，難謂係故為妨礙相對人之
    通行權，致對相對人發生重大損害之情事。而抗告人已同意
    相對人通行伊所有坐落牛挑灣松梅小段1611-3號土地上之巷
    道，相對人並無不能對外通行之情事，亦無「避免急迫之危
    險」或有其他相類情形，核與民事訴訟法第538條第1項定暫
    時狀態假處分之要件不符。原審疏察，遽依相對人之聲請，
    准相對人提供擔保後，命抗告人應將其所有坐落嘉義縣朴子
    市○○○段松梅小段1611之3地號土地如原裁定附圖所示A部
    分之障礙物除去，容忍相對人通行，並不得妨礙相對人通行
    ，洵有違誤，抗告意旨指摘原裁定不當，求為廢棄改判，係
    有理由，應由本院將原裁定廢棄，並駁回相對人之聲請。
結論：本件抗告為有理由，依民事訴訟法第495條之1第1項、第
492條、第95條、第78條裁定如主文。
中    華    民    國    98    年    7     月    3     日
                  民事第三庭    審判長法  官  陳光秀
                                      法  官  莊俊華
                                      法  官  曾平杉
上為正本係照原本作成。
不得再抗告。
中    華    民    國    98    年    7     月    6     日
                                      書記官  葉秀珍


司法院資訊處製作；財團法人民間司法改革基金會備份。
